【裁判字號】    89,訴,404
【裁判日期】    900628
【裁判案由】    殺人未遂等
【裁判全文】
臺灣雲林地方法院刑事判決                          八十九年度訴字第四四號
    公  訴  人  臺灣雲林地方法院檢察署檢察官
    被      告  甲○○
    選任辯護人  黃翎芳
右列被告因殺人未遂等案件，經檢察官提起公訴（八十九年度偵字第三八九五號），
本院判決如左：
    主  文
甲○○毀棄他人之檳榔樹貳棵，足以生損害於他人，處拘役伍拾日，如易科罰金，以
佰元折算壹日，又殺人未遂，處有期徒刑肆年，扣案之水果刀壹支沒收之。
    事  實
一、緣乙○○於其所有坐落於雲林縣古坑鄉○○段第一九四號土地上（即雲林縣古坑
    鄉台三線二六九˙五公里右側產業道路旁五十公尺處）種有檳榔樹，鄰地種植農
    作物的甲○○認為上開檳榔樹其中二棵妨礙其採收柚子的出入，甲○○即基於毀
    損的犯意，於民國八十九年八月三十一日下午，持農用刀（未扣案）將上開乙○
    ○所有之檳榔樹二棵砍斷而毀棄之，致令不堪使用，足生損害於乙○○。次日即
    八十九年九月一日上午八點多，乙○○向警方報案，警員劉錫助到場要乙○○提
    出土地登記謄本後再行告訴而離去後，甲○○與乙○○即在上開產業道路旁為該
    事爭執叫罵不休，甲○○因患有「癲癇伴有精神症狀」及「輕度智能不足」之衝
    動性之人格變化性格，在事理辨識力及行為控制力較普通人平均程度顯然減退之
    精神耗弱情況下，竟基於殺人之犯意，於當日上午八點十八分許，持甲○○所有
    置於農用車上之水果刀一把，砍擊乙○○右手前臂，乙○○趕緊持其摩托車上的
    鐮刀抵擋，但不敵而跌倒，甲○○即坐上乙○○身上，持該水果刀持續猛砍乙○
    ○之頭部、左側臉部（含耳部）、前頸部及手臂等部位，乙○○情急中要掙脫，
    即以右腳踹開甲○○，甲○○又趁勢持該水果刀砍擊乙○○右腳膝蓋部位，計持
    刀砍殺乙○○頭（額部、枕部）共三刀，致受有三道撕裂傷（分別為五公分×一
    公分、七公分×一公分、三公分×一公分），左顏面二刀，致受有兩道深層撕裂
    傷（分別為十二公分×二公分、三公分×二公分），並造成左耳撕裂傷，軟骨外
    露，顏面神經左側明顯受傷，造成左上眼瞼下垂，左頸部三刀，而受有三處撕裂
    傷（其中二處分別為三公分×一˙五公分、二公分×一公分），右前臂二刀，造
    成二處撕裂傷（分別為九公分×二公分、七公分×二公分），並伴隨右尺骨骨折
    及深肌腱斷裂，左前臂被砍五刀，致受有五處撕裂傷（其中二處分別為八公分×
    二公分、六公分×二公分），並伴隨伸肌腱斷裂，右腳膝蓋旁被砍一刀，因而受
    有一處撕裂傷等傷害，總計砍殺乙○○十六刀。因乙○○踹開甲○○後趕緊逃命
    至離現場約四、五十公尺之最近人家，即簡永森之工廠住處，甲○○始未繼續砍
    殺乙○○。簡永森見乙○○全身是血即報警處理，警方趕到現場將乙○○送醫救
    治，並至甲○○住處扣得上開水果刀一支。
二、案經乙○○告訴雲林縣警察局斗南分局報告臺灣雲林地方法院檢察署檢察官偵查
    起訴。
    理  由
一、被告甲○○對右揭時地毀損告訴人乙○○所有檳榔樹之犯行坦承不諱，惟矢口否
    認有何殺人犯行，辯稱：是告訴人先拿鐮刀砍到我的手，我才到車上拿水果刀要
    防衛，我不知道有沒有砍到告訴人，當時已心神喪失，並沒有要殺告訴人云云。
    然查：
（一）右揭毀損之犯罪事實業據告訴人於警訊、偵查及本院庭訊中指訴甚詳，被告毀
      損檳榔樹部分，並據證人林清海於偵查中證稱：上開土地並非伊的土地，檳榔
      樹也非伊所有等語，證人林朝慶到庭結稱上開檳榔樹是告訴人種植等語均明確
      ，復有檳榔樹被砍斷之照片二幀、告訴人上開土地之土地登記謄本存卷可參。
（二）右揭被告持水果刀砍擊告訴人致告訴人受有如上之傷勢之事實，除據告訴人指
      訴詳實外，並有告訴人之診斷證明書三份、現場照片六幀、告訴人傷勢照片十
      四幀、洪揚醫院及彰化基督教醫院函覆本院告訴人傷勢及診療過程之函文等書
      證在卷足參，扣案之水果刀一支足資佐證。就告訴人所受傷勢而言，由上開傷
      勢照片可明，上述傷痕均係經縫合手術之撕裂傷，顯見均係利刃砍傷無疑，復
      經本院當庭勘驗扣案水果刀刀長有三十五公分、刀刃部分長有二十公分，刀鋒
      上有七個明顯缺口，刀尖彎曲，刀身上留有血跡等情屬實，並筆錄在卷，更可
      確定告訴人之上開傷痕確係一刀一痕所砍擊之結果，此並為告訴人指稱為實。
      則依該等照片可以推斷，告訴人頭部（枕部、額部）被砍三刀、左顏面二刀、
      左頸部三刀、右前臂二刀、左前臂五刀、右腳膝蓋旁一刀，總計被砍十六刀、
      受有十六處撕裂傷。卷附之上開診斷證明書對告訴人之上開傷勢容有漏載之處
      ，本院自應予以補充敘明，不能對上開傷痕視而不見。
（三）按殺人與傷害致死之區別，以在下手之際，有無殺意為斷，即被告在主觀上有
      無奪取被害人性命之預見與欲望，至於被害人受傷之部位、傷痕之多寡、被告
      所持之兇器、犯案之動機等，均為法院參考之重要資料，但並非唯一絕對之標
      準，最高法院二十年非字第一０四號、四十四年台上字第三七三號、五十一年
      台上字第一二九一號判例要旨可資參照。又審理事實法院，應就案內證據，詳
      查審認，視其犯罪之動機、殺傷之次數、所殺之部位、傷勢程度及犯後態度等
      綜合判斷，以為被告殺人或傷害犯意之認定，最高法院八十五年台上字第五六
      一一號裁判要旨亦闡釋甚明。本件被告與告訴人當時確係因被告砍斷上開檳榔
      樹而起爭執叫罵一事，為被告及告訴人供陳一致，被告並於偵查中供承伊因抓
      狂才會這樣等語，於本院庭訊中供述當時伊已忍無可忍才去車上拿水果刀等語
      ，均可見被告當時已怒氣天之心態。其雖辯稱是告訴人先拿扣案之鐮刀一把
      劃傷伊的手伊才反擊云云，並提出卷附之診斷證明書一紙上載明「左前臂割傷
      ，一公分×０˙二公分×０˙五公分」為證，然告訴人堅詞否認有拿鐮刀先行
      劃傷被告，且經本院勘驗該扣案之告訴人當時持有之鐮刀長五十八公分、刀刃
      部分長有二十八公分（經筆錄在卷），以該鐮刀刀刃之長，若告訴人當時係先
      行攻擊被告，不可能拿該鐮刀趨近被告只為割傷被告左前臂之上開甚小傷痕，
      該鐮刀與被告之傷痕不成比例，且以當時二人交惡之程度，告訴人若真要持刀
      攻擊被告，亦不可能在割傷被告後即就此罷休，還讓被告有時間空間轉身到車
      上取刀回來砍擊告訴人。況被告辯稱是該鐮刀彎鉤部位尖端砍傷被告云云，經
      本院當庭勘驗該鐮刀刀尖（即彎鉤尖端）並無留有血跡現象，證人劉錫助、蔡
      昭清等現場處理之警員，亦在庭檢視該鐮刀證稱：刀尖處並無血跡，刀身離刀
      尖約０˙五公分有血跡，刀身部位的血跡應該是沾到水果刀的，因為如果有砍
      傷的話，血跡會沿刀口流到刀身等語無誤，證人劉錫助亦證稱扣案的水果刀與
      鐮刀是被告放在一起交給伊等語，更可見被告所辯遭告訴人持鐮刀砍傷云云，
      是屬無稽。是本件當係被告持水果刀先行砍擊告訴人，告訴人才持鐮刀抵擋無
      疑。此觀上述告訴人身體受多處嚴重之撕裂傷，亦足為被告係先發制人之佐證
      。
（四）就被告持有之上開水果刀觀之，刀刃上已有七處明顯缺口，前已敘明，該刀本
      係被告用以削賣文旦之利器，為被告所自承，當足認上開缺口係在被告揮砍告
      訴人後才產生，更可見被告當時砍擊告訴人用力之猛。被告雖另辯稱：告訴人
      所受的是割傷並非刺傷，顯見被告無殺意云云。然被告係採收文旦販賣為業，
      文旦之採收販賣均係以刀刃切割削取，並不會以刀尖直刺，是被告使用該刀之
      動作在其經驗上本無刺擊之習慣，參諸該刀刀刃有一定寬度之形狀，是其以上
      開水果刀砍擊告訴人，符合其慣有之動作，其未拿刀直刺告訴人，並不令人意
      外，不足為被告意不在取告訴人性命之認定。
（五）就告訴人受創情形而言，告訴人為被告砍殺逃至簡永森上開工廠住處喊救命，
      簡永森聞聲見告訴人全身是血即報警處理，警方先送洪揚醫院救治，急診時血
      壓降低，經傷口處理包紮止血及緊急輸液治療後，洪揚醫院於同日將告訴人轉
      送彰化基督教醫院繼續治療等情，為證人簡永森、蔡昭清到庭證稱明確，並有
      洪揚醫院及彰化基督教醫院上開函文可徵。觀諸現場照片沿路血跡斑斑，證人
      簡永森並證稱該情為真，足見告訴人當時身體已多處鮮血直冒，且如上開（二
      ）所述，告訴人共受有十六處撕裂傷，每處均有縫合情況，亦足徵被告當時用
      刀劈砍使力之深，告訴人當時受有深度之傷勢，應無疑義。況告訴人因而受有
      左耳軟骨外露、顏面神經左側明顯受傷、左前臂伸肌腱斷裂、右前臂尺骨骨折
      及伸肌腱斷裂等情，有彰化基督教醫院上開函文可憑，適亦可證上情為真。
      再者，告訴人當時若非跌倒而讓被告騎坐在上，以被告及告訴人相當之身高，
      被告不可能得以持刀砍擊告訴人頭皮頂部達三刀之多，亦不可能得以橫砍告訴
      人左顏面部二刀，一處還橫貫左顴骨至左耳後方（長達十二公分），此均有上
      開照片及醫院函文足稽，復徵諸告訴人左顏面另一處傷痕接近左頸部，左頸部
      亦有三道撕裂傷痕，均可見被告當時騎坐在告訴人身上恣意亂砍之行為。其後
      告訴人踹開被告，被告又持刀往告訴人膝蓋砍下之情，亦為告訴人指陳明確，
      並有該處傷勢照片一幀足明，顯見當時若非告訴人情急掙脫，被告猶仍將持續
      揮砍告訴人無疑。而人之頭部、臉部、頸部均屬要害，若以利刃砍擊，均有可
      能動脈斷裂、流血過多甚或頭顱破裂、顱內出血等足以致死之結果，此乃眾所
      週知之事，被告不能藉詞諉稱不知道。尤其被告砍擊上開部位致撕裂傷之刀數
      多達八刀，而在被告砍擊告訴人頭臉部之際，可以推斷告訴人當然本能地以手
      臂抵擋避免頭臉部再被砍擊，但被告仍然持續砍擊，當均使告訴人雙手臂內、
      外側均受有撕裂傷，亦足見被告當時砍擊告訴人上開要害部位之手段絕對是在
      八刀以上。被告當時是要讓以利刃劈砍告訴人倒地不起之用意甚為明顯。其有
      取告訴人性命之預見與欲望，堪以認定。雖然告訴人所受之傷勢並未傷及主要
      動脈，有上開基督教醫院函文可參，但人身頭部、臉部、頸部主要動脈何在，
      在當時的情況，被告不可能細究，亦絕無可能精確瞄準使不受劈砍，自亦不足
      以未傷及主要動脈反面推論被告無殺人之用意。
（六）被告因早年罹有癲癇症、憂鬱性精神官能症之疾病，有診斷證明書一份在卷可
      證，本件被告又係拿刀亂砍告訴人十六刀，經本院認有鑑定其案發時精神狀況
      之必要，送請嘉義基督教醫院經精神狀態檢查及心理衡鑑結果顯示，被告於與
      醫師會談時精神狀態呈現焦慮及精神運動性遲滯現象，其自八年前開始表現大
      發作癲癇且個性改變，兩年前開始有陣發性之失意伴隨怪異行為，多半呈現不
      自覺動作且伴隨有妄想及幻覺，其症狀之發生為陣發性，缺乏一貫性之衝動性
      行為，雖然目前腦波未呈現異常，然綜合臨床表現，其臨床診斷應為「癲癇伴
      有精神症狀」及「輕度智能不足」，其於犯案當時並非完全失憶，其行為乃因
      癲癇頻發而呈現衝動性人格變化所致，其精神狀態經評估為「精神耗弱」等情
      ，有嘉義基督教醫院精神鑑定報告書一份附卷可憑。本院綜觀被告案發當時之
      持刀亂砍行為，及案發後將上開水果刀、鐮刀均另行收起，並一併主動交給警
      方之態度，及其歷次開庭接受訊問之情狀，對有無殺害告訴人一節，反覆回稱
      我沒有（意）要殺他等語（見本院審理筆錄），認為被告案發砍殺告訴人之精
      神狀態確屬焦慮及陣發衝動性人格異常所致，其在當時之事理辨識力與行為控
      制力均已較一般人之平均程度顯有減退之現象，而屬精神耗弱狀態。上開鑑定
      意見是屬可採。該鑑定意見認被告對案發狀況並非完全失憶，亦可明被告於庭
      訊中對持刀砍殺告訴人一節，均以迴避心態辯稱不知道云云，是不足取。被告
      所辯其係心神喪失云云，亦無理由。
（七）本件事證明確，被告犯行堪以認定，其所辯顯均係卸責之詞，不足為信，犯行
      堪以認定，自應依法論科。
二、核被告所為，係犯刑法第三百五十四條之毀損罪、第二百七十一條第二項、第一
    項之殺人未遂罪。被告已著手於殺人之犯行而未遂，就殺人未遂罪部分，依法減
    輕其刑。又被告於犯殺人罪時係屬精神耗弱之人，就其所犯殺人未遂罪部分，依
    法遞減輕其刑。被告所犯上開二罪，犯意個別、罪名互殊，應予分論併罰。爰審
    酌被告犯後坦承毀損犯行，但遲不與告訴人達成損害賠償和解，並非全有悔意，
    惟告訴人就該檳榔樹二棵所受之損害非鉅，被告就殺人未遂罪部分，則係矢口否
    認對己不利之行為，一概推稱不知道，惟卻可指出案發前告訴人之攻擊叫罵行為
    ，可見其掩飾犯行，毫無悔意之心態，並對告訴人所受之身體及精神上之損害賠
    償，未曾關心，犯後態度不佳，持刀亂砍告訴人，犯罪情節甚重，並告訴人身心
    所受之創傷非輕等一切情狀，分別量處如主文所示之刑，毀損罪部分，並諭知易
    科罰金之折算標準。另扣案之水果刀一支係被告所有，據被告供明在卷，且為被
    告殺害告訴人所用之物，依法宣告沒收之。另扣案之鐮刀一支，為告訴人所有，
    爰不為沒收之諭知。
據上論斷，應依刑事訴訟法第二百九十九條第一項前段，刑法第三百五十四條、第二
百七十一條第二項、第一項、第四十一條第一項前段、第十九條第二項、第二十六條
前段、第三十八條第一項第二款，罰金罰鍰提高標準條例第一條前段、第二條，判決
如主文。
中      華      民      國    九十      年      六    月    二十八    日
                                        臺灣雲林地方法院刑事第一庭
                                            法  官  侯  廷  昌
右正本證明與原本無異。
如不服本判決，應於判決送達後十日內向本院提出上訴狀( 應附繕本 )。
                                            書記官  李  清  龍
中      華      民      國    九十      年      六      月    二十八    日
附錄法條：刑法第三百五十四條、第二百七十一條第二項、第一項
中華民國刑法第三百五十四條
 (毀損器物罪)
毀棄、損壞前二條以外之他人之物或令致不堪用，足以生損害於公眾或他人者，處二
年以下有期徒刑、拘役或五百元以下罰金。
中華民國刑法第二百七十一條
 (普通殺人罪)
殺人者，處死刑、無期徒刑或十年以上有期徒刑。
前項之未遂犯罰之。
預備犯第一項之罪者，處二年以下有期徒刑。


司法院資訊處製作；財團法人民間司法改革基金會備份。
